Inventaris van het archief van de Ridderschap en Edelen van Holland en West-Friesland, 1572-1795
Nationaal Archief, Den Haag
- dat zich in het aristocratiseringsproces sedert de elfde eeuw een tweeledige ontwikkeling heeft voorgedaan. Naast de adel als stand en juridisch bevoorrechte groep tegenover de niet-edele vrijen en onvrijen, is in Nederland uit de stand van ministerialen en dienstlieden, de onvrijen dus, de ridder
Aanvankelijk was de commies niet meer dan een klerk die schrijfwerk verrichtte. Vermoedelijk was dit een gevolg van het feit dat de eerste rentmeesters van de abdijen geen edelen waren en zij daadwerkelijk hun functie hebben uitgeoefend. Hierin kwam verandering toen het rentmeesterschap van Rijnsburg en van Leeuwenhorst door leden van de Ridderschap werd uitgeoefend. Van dat moment af namen de werkzaamheden van de commies aanmerkelijk toe. Sedert het midden van de zeventiende eeuw kreeg de commies een centrale functie. In 1649 werd immers het ambt van secretaris opgeheven. De toenmalige commies van Leeuwenhorst, Willem Havius, kreeg tot taak de registers te bewaren en de resoluties met betrekking tot het beheer van de goederen van de beide abdijen op te maken. Hij kreeg ook het gehele archief van de beide abdijen onder zijn beheer. Na het overlijden van Willem Havius werden de taken van de commies van Leeuwenhorst beperkt tot het voeren van de abdijadministratie.
In het algemeen fungeerde de commies als tussenpersoon tussen de Ridderschap en de pachters en bestuurders van de landerijen en heerlijkheden van de abdijen. In de achttiende eeuw bereidde de commies de vergaderingen voor door middel van het opstellen van de agenda, de zogeheten memorie van de agenda. In 1737 werden de functies van de commiezen van de abdijen samengevoegd tot één functie van commies van de abdijen van Rijnsburg en Leeuwenhorst of commies van de Ridderschap.
De eerste concrete aanwijzingen over de taken van de commiezen zijn te vinden in de resoluties van de Ridderschap. De eerste instructie voor deze functionarissen in dit archief dateert van 1685. Deze instructie verschilt in essentie niet veel van een latere uit 1760
Inv.nrs. 17, 84, 335, 339 en 340.
. Na 1795 bleef het ambt van commies van de beide abdijen gehandhaafd. De toenmalige commies, Daniel Jacob Heeneman, kreeg toen de opdracht de abdijzaken af te wikkelen in de functie van waarnemer van het kantoor der Domeinen in Holland.
Geschiedenis van het archiefbeheer
In de jaren 1572 en 1573 werden als gevolg van de Opstand de archivalia van de abdij Rijnsburg overgebracht naar Leiden
Hüffer, Bronnen Rijnsburg, XXIII.
. Van deze stukken werd er daar tussen 8 en 25 oktober 1573 op last van de Ridderschap een inventaris opgemaakt door Mouwerijnsz. en Pieter Oom Pietersz. Uit deze inventaris blijkt dat er nadien stukken verloren zijn gegaan, al zijn er van enkele van deze stukken afschriften bewaard gebleven
Ibidem, XXII-XXIII.
.
Van de archivalia van de abdij Leeuwenhorst zijn er uit deze periode geen gegevens voorhanden. De resolutie van de Staten van Holland van 29 maart 1575 vermeldt alleen dat de rentmeester van Leeuwenhorst binnen veertien dagen rekening en verantwoording moest afleggen en tevens een inventaris moest overleggen van hetgeen de abdis van Leeuwenhorst had meegenomen bij het verlaten van de abdij. Vermoedelijk had deze resolutie alleen betrekking op de roerende goederen van de abdij. In 1603 werd er ingevolge een besluit van november 1602 wederom een inventaris van het archief van de abdij van Rijnsburg opgemaakt
Inv.nrs. 164, fol. 39ro, resolutie d.d. 14 november 1602 en 1789.
. Eerst in 1609 komt het archief van Leeuwenhorst ter sprake. In een resolutie om nogmaals een inventaris van het archief van Rijnsburg te laten maken wordt tevens melding gemaakt van Leeuwenhorst:" ... omme d'selve daer nae ordentlijck geregistreert te werden als van Leeuwenhorst gedaen is"
Inv.nr. 164, fol. 67vo, resolutie d.d. 4 november 1609.
. Er was dus al een inventaris van de archivalia van Leeuwenhorst; deze is echter in het archief niet aangetroffen.
Op 22 februari 1640 besloot het college van de Ridderschap tot de aanleg van twee registers om daarin alle resoluties en akten met betrekking tot de beide abdijen op te nemen. De ondertekening van het geregistreerde diende door tenminste twee leden van de Ridderschap en de secretaris te geschieden
Inv.nr. 166, fol. 2ro-2vo, resolutie d.d. 22 februari 1640.
.
Vermoedelijk hebben zowel de archivalia van Rijnsburg als die van Leeuwenhorst lange tijd op het Huys te Rijnsburg berust
Hüffer, Bronnen Rijnsburg, XXIII.
. Althans in 1644 bevond het Rijnsburgse gedeelte zich daar
Inv.nr. 166, fol. 30ro-30vo, resolutie d.d. 25 februari 1644.
. In 1651 werd het besluit herhaald om alle archivalia naar deze plaats te laten overbrengen. De raad en rentmeester-generaal en de superintendenten werd opgedragen de stukken te inventariseren en "in 't Heeren Huys tot Rhijnsburch een bequaeme plaetse te despicieren alwaer deselve sullen opgeslooten ende bewaert blijven". De archieven werden in een kist geborgen en deze werd afgesloten. Eén sleutel ging naar de rentmeester, de andere naar de oudste superintendent. In 1656 bleek de bewuste kist bij Karel (Oem) van Wijngaerden, heer van Benthuizen, te staan. De kist werd naar de oudste superintendent overgebracht, opdat enkele stukken van financiële aard konden worden bijgevoegd
Ibidem.
.
Wat betreft de inhoud van het archief is er in 1657 het volgende genoteerd:" ... ontrent achtien dosen groot ende cleyn, in 't meerendeel van welcke diversche franchijne besegelde brieven van privilegien ende giften van de graven van Holland ... ende eygendoms brieven van lande ende pachten met een niewe chaerte van de thienden derselver abdie gemeen met Endegeest ende in de casseverscheyden boucken, reeckeninge, blaffarden ende coppels met quitantien ende behouften van geslooten reeckening, alsmede eenige particuliere chaertgens van landen in diversche bondelkens samengebonden; ... eenige stucken van inventarissen ende registers geschreven bij de handen van wijlen den advocaet mr. Cornelis de Cocq ende den secretaris Jacob van Tethrode ende een inventaris van de selve boecken ende papieren ... geschreven bij de hant van de commys Havius"
Inv.nr. 166, fol. 123ro-123vo, resolutie d.d. 3 mei 1657.
.
In 1660 sloten de superintendenten van de abdijen een huurcontract met de commies Willem Havius voor een kamer in zijn woning op de Vijverberg in Den Haag voor de bewaring van de archieven
Ibidem, fol. 138vo, resolutie d.d. 20 januari 1660.
. Dit contract is ook met de latere leden van de familie Havius gehandhaafd. Tevens zijn er pogingen in het werk gesteld het archief aan te vullen. Zo werd in 1674 na de dood van raadpensionaris Johan de Witt een onderzoek ingesteld naar de papieren die onder hem hadden berust, zonder veel resultaat evenwel
Inv.nr. 167, fol. 122ro-122vo, resolutie d.d. 4 februari 1674.
. Op deze wijze zijn in de loop van de tijd vele archiefstukken, die in het bezit van raadpensionarissen, rentmeesters, superintendenten of andere leden van de Ridderschap waren geweest, in beheer gekomen bij de familie Havius en nadien de commiezen Heeneman
Inv.nr. 523.
.
In 1795 bleef Daniel Jacob Heeneman als laatste commies fungeren tot aan de opheffing van de Ridderschap. Hij was echter niet meer in dienst van de Ridderschap, maar van het Comité van Algemeen Welzijn der Provisionele Representanten van het volk van Holland. In 1797 werd het Provinciaal Comité van Holland belast met de liquidatie van de administratie en de goederen die het college van de Ridderschap hadden toebehoord. Dit college bracht in de vergadering van het Provinciaal Bestuur van Holland van 13 maart 1797 verslag uit over de kerkelijke goederen. Hierbij werden alleen de rechtsopvolgers van de abdijen van Rijnsburg en Leeuwenhorst genoemd
Rijksarchief in Zuid-Holland, Archief van het Provinciaal Bestuur, 1796-1798, inv. nrs. 112-115.
. In 1802 wees het Departementaal Bestuur van Holland het archief van het voormalig college van de Ridderschap toe aan Hendrik van Wijn, de nieuw benoemde landsarchivaris. Het archief bleef echter waar het was, te weten in het huis van de commies Daniel Jacob Heeneman. Ook een verzoek van Van Wijn in 1810 tot overbrenging van de charters had geen gevolg. Evenmin effect had het rapport van Hendrik van Wijn aan de prefect van de Monden van de Maas van 31 december 1811 waarin hij verzocht om hereniging van de archivalia van Rijnsburg en Leeuwenhorst met die van de Staat.
Eerst in 1816 is het archief van de Ridderschap overgebracht naar het Rijksarchief. Het archief was niet compleet. Uit een lijst die in 1824 door Van Wijn's medewerker J.A. Zwaan werd opgemaakt, blijkt dat een deel van het archief na de dood van Daniel Jacob Heeneman bij diens zoon was terechtgekomen
Inv.nr. 419.
.
De rechtstitel is (nog) onbekend
Inhoud en structuur van het archief
3.01
Inhoud
De eerste afdeling in dit archief bevat de stukken die betrekking hebben op het functioneren van het college van de Ridderschap als eerste lid van de Staten van Holland. Voor goed begrip zij vermeld dat de serie resoluties (inv.nrs. 4-15) hierin ook betrekking heeft op abdijaangelegenheden. De tweede serie resoluties (inv.nrs. 151-155) is opgenomen in de rubriek met betrekking tot het gezamenlijk beheer, daar deze resoluties uitsluitend het beheer van de abdijgoederen betreffen. Het meest volledig zijn in dit archief de archivalia van de abdij van Rijnsburg voorhanden.
Achter het archief van de Ridderschap zijn nog een aantal archivalia gevoegd die de neerslag vormen van de liquidatie van de goederen waarover de Ridderschap het beheer heeft gehad. De uitvoering hiervan was in handen van de commies Daniel Jacob Heeneman. Het betreft rekeningen daterend uit een periode die al ver voor het tijdstip van de liquidatie ligt, maar de datum van afhoring geeft aan dat deze rekeningen onderdeel van de administratie tot opheffing van het college van de Ridderschap hebben gevormd.
De laatste afdeling uit deze inventaris bevat een aantal stukken waarvan het verband met het archief niet gebleken is. Het zijn voornamelijk rekesten. Meilink nam aan dat deze stukken tot het archief hebben behoord, hetgeen ten dele juist bleek
Meilink, Het archief van de Ridderschap van Holland, 94.
. Voor het overige zijn er stukken bij dit archief bewaard gebleven, die hier vermoedelijk als gevolg van uitoefening van nevenfuncties zijn terecht gekoemn. Dirk Gerritsz. van Kessel was namelijk tevens als rentmeester in dienst van de Rekenkamer ter Auditie; mogelijk ook heeft hij als persoonlijk adviseur van Willem van Oranje adviezen op deze rekesten uitgebracht. Op voorhand is evenwel nog niet duidelijk waar deze stukken beter op hun plaats zouden zijn.
Aanwijzingen voor de gebruiker
De belangrijkste informatie over de werkzaamheden van het college van de Ridderschap vindt men allereerst in de resoluties (inv.nrs. 4-15). Deze zijn tot 1768 nader toegankelijk gemaakt door indices op onderwerpen, persoons- en plaatsnamen met verwijzing naar de data van de resolutieregisters. Wel zijn de personen veelal op naam van hun heerlijkheid ingedeeld. Voorin elke index bevindt zich, conform het model in de gedrukte indices op de resolutieboeken van de Staten van Holland, een tafel der respecten (inv. nrs. 26-30)
00.Inv.nr. 26 werd op 21 mei 1767 weer teruggevonden. In deze index wordt alleen verwezen naar de paginering in de resolutieregisters. Inv.nr. 27 bestaat uit twee indices, te weten een index op het resolutieregister van 1640-1647 (identiek aan inv.nr. 26) en een index op de resoluties van 1653-1659, 1689-1720 en van 1727-1745 (inv.nrs. 5-9). Inv.nr. 28 bestaat ook uit twee indices, n.l. een index op de resolutieregisters van 1653-1745 (identiek aan tweede index in inv.nr. 27) en een index op de resolutieregisters van 1746-1753 (inv.nr. 10). De inv.nrs. 29 en 30 beperken zich tot het resolutieregister van 1754 - 1762 (inv.nr. 11) en dat van 1763-1768 (inv.nr. 12).
. Voor de periode 1767-1782 zijn bovendien bijlagen op de resoluties bewaard gebleven (inv. nrs. 31-33). Aangezien de Ridderschap een lid was van de Staten van Holland kan men hier niet mee volstaan, maar is raadpleging van de (gedrukte) resoluties van de Staten van Holland en West-Friesland eveneens vereist
01.Rijksarchief in Zuid-Holland, Archief van de Staten van Holland en West-Friesland, 1572-1795 (3.01.04), inv.nrs. 10-280. Zie voor de indices: inv.nrs. 281- 298. Voor de handgeschreven net- en minuutresoluties, gedrukte en net secrete resoluties, onder welke ingevoegde inv. nrs. zie men: W.E. Meiboom, Inventaris van het archief van de Staten van Holland en West-Friesland, 1572-1795, 's-Gravenhage 1991, 14-38.
.
Daar na de Opstand in 1572 het beheer van de geconfisqueerde goederen van de abdijen van Rijnsburg en Leeuwenhorst één van de belangrijkste taken van de Ridderschap werd, vormen de stukken hierover het grootste deel van het archief. Hiervan werden aparte registers van resoluties bijgehouden, terwijl de "memories van de agenda" daar voor een deel een welkome aanvulling op vormen (inv.nrs. 164-168 en inv.nrs. 176-210). Daarnaast vormt de financiële administratie van de abdijgoederen een wezenlijk onderdeel van dit archief (inv.nrs. 365-495, 586-746, 1371-1646 en 1817-1845). Voor de rest bestaat de inventaris vooral uit veel losse stukken, die rubriekmatig zijn onderverdeeld.
Tot de goederen van de abdij Rijnsburg behoorden de heerlijkheid Akkersdijk en Vrouwenrecht, de heerlijkheid Boskoop en de heerlijkheid Rijnsburg. In de inventaris zijn de stukken daarover verder onderverdeeld dan uit de inhoudsopgave valt op te maken. Men treft hier in aan onder andere redelijk volledige series betreffende benoemingen van burgemeesters, kerkmeesters en weesmannen van Boskoop en van burgemeesters, schepenen, kerk-, gilde- en armmeesters, weesmannen en welgeboren mannen van Rijnsburg en Boskoop (inv.nrs. 1017-1066 en 1124-1155) en andere bestuurlijke functionarissen. Verder het nodige over benoemingen van predikanten, kosters en schoolmeesters te Boskoop en Rijnsburg (inv.nrs. 1085-1094 en inv.nrs. 1223-1232). Bijzondere aandacht verdient wel vanwege het bijzondere aspect, dat het toen in de samenleving had, de rubriek van het arm- en proveniershuis van Rijnsburg (inv.nrs. 1233-1242).
Om de namen van de abdijzusters van Rijnsburg te achterhalen kan men gebruik maken van de in 1760 opgestelde lijst van proven (bijgewerkt tot 1789), waarin de geboortedata van de abdijzusters, de namen van hun ouders, de edelen die hen hebben genomineerd en de datum van confirmatie worden vermeld. De prove verviel door overlijden dan wel door huwelijk, wat in beide gevallen is aangetekend. Bij huwelijk werd de naam van de man genoemd. In de laatste kolom vindt men de naam van de abdijzuster, die de bewuste prove nadien genoot (inv.nr. 510). Zie ook inv.nr. 505 met namen van de in de tweede helft van de 17e eeuw bij beide abdijen benoemde zusters. In inv.nr. 509 zijn de namen te vinden van de abdijzusters van Rijnsburg en Leeuwenhorst, die in de periode 1766-1788 afhankelijk van hun leeftijd een wisselende prove genoten.
Een interessante bron is inv.nr. 485 met gegevens over de beursstudenten van de Leidse universiteit. Tenslotte zij hier nog geattendeerd op de archivalia, die zich in dit archief bevinden inzake de vooral financiële gevolgen van de Tachtigjarige oorlog voor de pachters van de abdijgoederen en de inwoners van Holland (bijv. inv.nrs. 1103, 1277-1297, 1305, 1313-1316, 1327, 1849-1856, 1859).
Naast de in de inventaris beschreven kaartboeken, die in de bijlage nader zijn uitgewerkt, zij ook nog verwezen naar de bij de Adfdeling Kaarten en Tekeningen van het Algemeen Rijksarchief berustende Collectie Hingman. Hierin bevinden zich in elk geval nog vier kaarten met betrekking tot de abdijgoederen
02.Algemeen Rijksarchief, Collectie Hingman, inv.nrs. 2308-2310 en inv.nr. 4176. Inv.nr. 2310 is identiek aan Archief van de Ridderschap en edelen van Holland en West-Friesland, 1572-1795, inv.nr. 1178.
. Een aantal, dat wellicht valt uit te breiden, wanneer men het kaartenmateriaal van de in deze gebieden gelegen plaatsen systematisch doorneemt. Daarnaast zal men bij de kaartenafdelingen van de hiervoor genoemde gemeentearchieven zeker nog meer materiaal kunnen vinden.
Hoewel dit niet expliciet in de titel van de inventaris tot uitdrukking komt, bevindt zich in deze inventaris ook het archief van de commissie, die belast was met de liquidatie van het beheer van de abdijgoederen, die de Ridderschap en edelen tot de komst van de Fransen hadden beheerd (inv.nrs. 1817-1845).
Bij een breed opgezet onderzoek kan het in een aantal gevallen nodig zijn om ook meer te weten over de periode, dat de abdijgoederen nog niet onder het beheer van het college van de Ridderschap ressorteerden. Daarvoor raadplege men de archieven van de abdij van Leeuwenhorst en van de abdij van Rijnsburg
03.Plaatsingslijst van het Archief van de abdij Leeuwenhorst, (1200) 1261-1571 (3.18.17.01). J. Bruggeman, Inventaris van het archief der adellijke vrouwenabdij van Rijnsburg, 1133-1574, in: Inventarissen van Rijks- en Andere Archieven, IV (1931), 162-255 (3.18.20).
. In dit verband kan de handgeschreven studie van Cornelis van Alkemade over de jaren 1262-1618 ook nog goede diensten bewijzen
04.Collectie van C. van Alkemade en P. van der Schelling, 13e-18e eeuw, inv.nrs. 5-7. Voorheen RAZH, Handschriften nrs. 646-648, waar Wijntjes, Het klooster Leeuwenhorst, 73 noot 13 nog naar verwijst. Zie voor verdere historische gegevens dit artikel.
.
Voor de periode na 1572 moet evenmin worden verzuimd hier de gemeentearchieven van Leiden, 's-Gravenhage en Delft bij te betrekken. Hierbij valt te denken aan bijvoorbeeld de notariële archieven, waarin zich akten inzake de abdijgoederen bevinden. Verder raadplege men vanwege de band, die het Hollandse adellijke geslacht Van Wassenaer-Obdam met de Ridderschap had, ook het Huisarchief Twickel. In deze inventaris wordt geregeld naar dit archief verwezen. Het bevindt zich momenteel op het kasteel Twickel in het Overijsselse Delden
05.Zie noot 97.
. Tenslotte kan nog worden gewezen op het archief van Willem, graaf van Bentinck, in het Koninklijk Huisarchief te Den Haag
06.Koninklijk Huisarchief, Archief van Willem, graaf van Bentinck, heer van Rhoon en Pendrecht (1704-1774). Zie voor zijn lidmaatschap van de Ridderschap ook: Briefwisseling en aantekeningen van Willem Bentinck, heer van Rhoon, uitgegeven door C. Gerretson en P. Geyl (Werken Nederlands Historisch Genootschap, Derde serie no. 86), 3 dln., 's-Gravenhage 1976.
. Daarin bevinden zich namelijk stukken met betrekking tot zijn lidmaatschap van de Ridderschap van Holland in het algemeen en het beheer van de geestelijke goederen door dit college in het bijzonder.
Aanwijzingen voor de gebruiker
Openbaarheidsbeperkingen
Volledig openbaar.
Materiële beperkingen
Een klein aantal stukken van dit archief is in een slechte materiële staat, wat tot gevolg heeft dat het niet aangevraagd kan worden.
Aanvraaginstructie
Openbare archiefstukken kunnen online worden aangevraagd en gereserveerd. U kunt dit ook via de terminals in de studiezaal van het Nationaal Archief doen. Om te kunnen reserveren dient u de volgende stappen te volgen:
U maakt een profiel aan op www.gahetna.nl, en logt vervolgens in
Via de archiefinventaris (alleen de beschrijvingen met rode nummers) selecteert u het gewenste archiefstuk door op de knop 'Reserveren' te klikken
In het volgende scherm geeft u aan op welke dag u het archiefstuk wilt inzien
Indien u zich bevindt in de studiezaal en een tafelnummer heeft ontvangen kunt u dit nummer vermelden. Als u geen tafelnummer heeft kunt u tafelnummer 777 laten staan
Vervolgens bevestigt u uw reservering door deze te versturen.
Verwant materiaal
Beschikbaarheid van kopieën
Bijlagen
Overzicht van geraadpleegde bronnen
Gebruikte afkortingen:
AGN:
(nieuwe) Algemene Geschiedenis der Nederlanden
BMGN:
Bijdragen en Mededelingen betreffende de Geschiedenis der Nederlanden
BVGO:
Bijdragen voor vaderlandsche geschiedenis en oudheidkunde
Holland:
Holland, regionaal-historisch tijdschrift
NAB:
Nederlands Archievenblad. Tijdschrift van de vereniging van archivarissen in Nederland
TVG:
Tijdschrift voor Geschiedenis
VROA:
Verslagen omtrent 's Rijks Oude Archieven
AALBERS,J.: 'Factieuze tegenstellingen binnen het college van de ridderschap van Holland na de vrede van Utrecht', in: BMGN, 93 (1978), 412-445.
ANTHEUNISSEN, W.: 'De Raadpensionaris van Holland. Eene staatsrechtelijke-historische schets', in: Tijdschrift voor Geschiedenis, land- en volkenkunde, 34 (1919), 306-339.
BEECK CALKOEN, J.F. VAN: Onderzoek naar den rechtstoestand der Geestelijke en Kerkelijke goederen in Holland na de Reformatie, (Amsterdam 1910).
BRAND, A.J.: 'Twistende Leidenaars. Verkenningen naar het voorkomen van clan en kerngezin, partij en factie aan de hand van drie oproeren in een Hollandse stad in de 15de eeuw', in: Bloedwraak, partijstrijd en pacificatie in laat-middeleeuws Holland, onder redactie van J.W. MARSILJE, (Hilversum 1990), 82-105.
Brieven van Johan de Witt, eerste deel: 1650-1657 (1658), bewerkt door R. Fruin, uitgeg. door G.W. Kernkamp, (Amsterdam 1906).
BROKKEN, H.M.: 'De creatie van baanderheren door de graven Willem IV en Willem V', in: Holland, (1979)
BROKKEN, H.M.: Het ontstaan van de Hoekse en Kabeljauwse twisten, (Zutphen 1982).
BROKKEN, H.M.: 'De archieven van de Staten van Holland', in: NAB, 90 (1986), 179-193.
BROKKEN, H.M.: 'Het bestuur van Holland voor 1795', in: 150 Jaar Noord-Holland en Zuid-Holland. Gedenkboek bij het 150-jarig bestaan van de provincies Noord-Holland en Zuid-Holland, ('s-Gravenhage 1990), 13-25.
Bronnen voor de geschiedenis der abdij Rijnsburg, bewerkt door M. HÜFFER, (RGP, Kleine serie 31 en 32, 's-Gravenhage 1951).
Bronnen voor de geschiedenis der dagvaarten van de Staten en steden van Holland vóór 1544. Deel I, 1276-1433, 1e stuk (Inleiding, lijsten en indices) en 2e stuk (Teksten), uitgegeven door W. PREVENIER en J.G. SMIT, (RGP, Grote serie nrs. 201 en 202, 's-Gravenhage 1987 en 1991).
FOCKEMA ANDREAE, S.J.: De Nederlandse staat onder de Republiek, (Amsterdam 1962, 2e druk).
FRUIN, R., Geschiedenis der staatsinstellingen in Nederland tot den val der Republiek, uitgeg. door H.T. COLENBRANDER, ('s-Gravenhage 1922, 2e druk; reprint ingeleid door I. Schöffer, ('s-Gravenhage 1980).
GABRIELS, A.J.C.M.: 'De Edel Mogende Heeren Gecommitteerde Raaden van de Staaten van Holland en Westvriesland, 1747-1795. Aspecten van een buitencommissie op gewestelijk niveau', in: TvG, 94 (1981), 528-539.
GABRIELS, A.J.C.M.: 'Het onderzoek naar het stedelijk regentenpatriciaat tijdens de Republiek. Een historiografische schets', in: NAB, 91 (1987), 201-219.
GABRIELS, A.J.C.M.: De heren als dienaren en de dienaar als heer. Het stadhouderlijk stelsel in de tweede helft van de achttiende eeuw, ('s-Gravenhage 1990; Hollandse Historische Reeks, dl. 14).
GREVE, H.E.: 'Het ambt en de instructies van den raadpensionaris', in: BVGO, vierde reeks, 2(1902), 367-390.
HARDENBERG, H.: 'Het ontstaan van de Staten van Holland', in: Driekwart eeuw historisch leven in Den Haag. Historische opstellen uitgegeven ter gelegenheid van het 75-jarig bestaan van het Historisch Gezelschap te 's-Gravenhage, ('s-Gravenhage 1975), 104-120.
HÜFFER, M.: De adellijke vrouwenabdij van Rijnsburg, 1133-1574, (Nijmegen-Utrecht 1922).
JANSE, A.: Ridderschap In Holland. Portret van een adellijke elite in de late Middeleeuwen, (Hilversum 2001).
JANSMA, T.S.: Raad en Rekenkamer in Holland en Zeeland tijdens hertog Philips van Bourgondië, (Utrecht 1932; Bijdragen v.h. Instituut voor Middeleeuwsche geschiedenis der Rijksuniversiteit te Utrecht, XVIII)
Johan van Oldenbarnevelt. Bescheiden betreffende zijn staatkundig beleid en zijn familie, deel II: 1602-1613, uitgegeven door A.J. Veenendaal, (RGP. grote serie nr. 108, 's-Gravenhage 1962).